【裁判字號】    91,自,587
【裁判日期】    920107
【裁判案由】    背信
【裁判全文】
臺灣臺北地方法院刑事裁定                          九十一年度自字第五八七號
    自  訴  人  乙○○  女  四.
    被      告  甲○○  男  四.
    選任辯護人  羅水明律師
右列被告因背信案件，經自訴人提起自訴，本院裁定如左：
    主  文
自訴駁回。
    理  由
一、按法院或受命推事於自訴案件第一次審判期日前訊問及調查結果，如認為案件有
    刑事訴訟法第二百五十二條至第二百五十四條之情形者，得以裁定駁回其自訴，
    同法第三百二十六條第三項定有明文。又按「刑法第三百四十二條之背信罪，須
    以為他人處理事務為前提，所謂為他人云者，係指受他人委任，而為其處理事務
    而言。」、「刑法第三百四十二條之背信罪，以有取得不法利益或損害本人利益
    之意圖為必要，若無此意圖，即屬缺乏意思要件，縱有違背任務之行為，並致生
    損害於本人之財產或其他利益，亦難律以本條之罪。」最高法院四十九年臺上字
    第一五三０號、三十年上字第一二一０號亦著有判例可資參照。
二、自訴意旨略以：被告甲○○於民國七十九年五月間在臺北市○○○路二十一號二
    樓，化名「黃慧生」成立「全能文理補習班」，由於資金不足，無法購置必要設
    備與支應大額宣傳廣告，適自訴人乙○○於同路二十三號（即同層樓隔壁）經營
    公司逾五年，被告遂一再鼓吹自訴人出資合夥，宣稱教育部最近增加推薦甄選與
    申請入學之直升大學制度，學生在校成績相對非常重要，因此，配合學校進度之
    家教式文理補習班，有如明日之星；再加上其獨特教學方式，配合精湛的講義教
    材，其把握第二年即可躍居臺北市化學補習班前三名，第二年絕對打垮當時化學
    補習班之冠建如補習班，自訴人因而同意合夥，初期雙方各出資新臺幣（下同）
    六十萬元，嗣後再視情況增加資本，並於七十九年八月二十六日正式簽立合夥契
    約，並於該契約第一條明定：「甲乙雙方約定由乙○○擔任補習班負責人，甲乙
    雙方共為對外代表人。」第三條明定：「合夥期限為拾年，合夥人於期限內不得
    請求退夥。」第六條更明定：「合夥人不得經營相同或類似之業務，如有違反，
    一經查覺，股權全部由他方沒收，因而對公司造成損害，應負賠償之責任，不得
    異議。」雙方於合夥期間，自訴人對於被告向補習班預支借款盡力配合，全部學
    費收入扣除必要支出後，均用在提升被告名氣之廣告上，被告竟在自己聲名大噪
    、補習班業務蒸蒸日上、學生報名人數大幅成長之際，圖自己不法之利益，先於
    八十一年四月間以身體不適告假，而後於同年八月十七日寄出存證信函要求解散
    全能補習班，自訴人深感訝異並明查暗訪，發現被告早於八十一年七月初另在臺
    北市○○路四三號六樓Ａ六０三室，成立「黃慧生化學教室」，並個別通知學生
    張瓊文等，請學生們均至新址收費上課，且將補習班行政人員謝佳芝等人帶走，
    行徑惡劣，因認被告涉有刑法第三百四十二條之背信罪嫌云云（自訴狀中誤載被
    告另涉刑法第一百二十二條、第一百三十四條之違背職務賄賂罪、非純粹瀆職罪
    嫌，此業經自訴人當庭更正）。
三、訊據被告甲○○固不否認與自訴人乙○○於七十九年八月二十六日正式簽立合夥
    契約，該契約第一條、第三條、第六條分別約定：「甲乙雙方約定由乙○○擔任
    補習班負責人，甲乙雙方共為對外代表人。」、「合夥期限為拾年，合夥人於期
    限內不得請求退夥。」、「合夥人不得經營相同或類似之業務，如有違反，一經
    查覺，股權全部由他方沒收，因而對公司造成損害，應負賠償之責任，不得異議
    。」而其於八十一年八月十七日寄出存證信函要求解散全能補習班，且在八十一
    年八月間另於大學門補習班租一間教室為學生上課，並請案外人謝佳芝前往帶班
    ，八十一年底至八十三、四年間在新竹的陽明補習班上課、八十三、四年間在學
    儒補習班上課等事實，核予自訴人指訴情節相符，並有合夥契約書、八十一年八
    月十四日存證信函影本附卷可參，足以擔保被告前開任意性自白與事實相符；惟
    被告堅詞否認有何自訴人所指背信犯行，辯稱：是自訴人與案外人李志陽（自訴
    人之夫）一再請求，才答應與自訴人合夥，並不是其主動以何誇大言詞要自訴人
    等出資合夥，大學推甄、申請入學等制度是八十三年、八十九年才有，怎麼可能
    在七十九年間以此為由勸自訴人合夥？且其與自訴人間關係是合夥，內部事務分
    擔約定由其任教職，自訴人負責行政、招生事務，其根本沒有任何受他人委任之
    情節，合夥成立之後，自訴人夫婦對於合夥契約中約定之財務報告、收入分配等
    ，在其屢屢催告之下，遲不履行或有短給，連廣告費大部分都是其先行墊支，其
    忍無可忍才要求退夥，退夥當時協議被告放棄一切投資於補習班的桌椅、投影機
    、影印機等設備與所剩資本，自訴人也無任何異議欣然同意，退夥結論被告曾要
    求作成書面，但自訴人說不必，故僅有口頭約定；八十一年四月間退夥後，因自
    訴人收學生的補習費不上課也未退費，學生找上門來並有人投訴，因此驚動臺北
    市政府教育局轉告其任教之臺北市第一女子高級中學調查，其在善後的心態下，
    只好免費為學生補課，因此才在大學門補習班租用一間小教室，免費補課至該大
    樓拆除為止，如果其真要賺錢，怎麼會去租一間再過四個月就要拆除的小教室呢
    ？之後停了一陣子，才應新竹陽明補習班負責人邀約，受僱於該補習班，八十三
    、四年間又應學儒補習班負責人之請，受僱於該補習班任教，該段期間都是受僱
    之身分，並非「經營相同或類似之業務」，沒有違反其與自訴人之契約等語。
四、經查，自訴人迭具狀並於調查時陳稱，其與被告間乃是合夥關係，二人均為合夥
    人，核與自訴人自行提出之合夥契約書影本相符，而被告之專長在於教學方面，
    非經營補習班，才會一起合作成立全能文理補習班，此亦為雙方所不否認，則顯
    然被告與自訴人簽訂合夥契約時，應係約定其合夥事務分擔為自訴人負責補習班
    經營、被告負責任教，被告所辯可堪採信，如此，被告之任教職只是與合夥團體
    中之另一合夥人（即自訴人）互相約定之內部事務分擔，並非直接接受合夥團體
    之委任而為教學之工作，難認被告係接受他人委任、為他人處理事務，反而是在
    與自訴人之平行一致的意思表示合致下，為自己工作；自訴人事後改稱被告擔任
    教職也是有委任的關係在內，即為非是。且查，當時我是先交錢到全能文理補習
    班，後來不知道為什麼原因換到另一家補習班上課，並非被告通知學生要到另一
    家補習班上課，而是一位已忘記名字的數學老師告訴我的，數學老師和我說秋季
    班無法上課，就跟著數學老師到另一家補習班上課，我當時是文組，不可能上理
    組的化學課，我也沒見過（教化學的）被告，我是到館前路（自訴人指訴被告開
    設補習班處）那邊去拿退費的錢，沒有到館前路去上課，我記得館前路那邊像是
    辦公室，有很多小隔間，不像上課的地方；上情業據證人張瓊文結證在卷（九十
    一年十二月五日訊問筆錄參照），顯然自訴人指訴被告個別通知張瓊文等另行到
    其新開設於臺北市○○路之補習班上課並有另行收費等情，與事實不符，且自訴
    人事後改稱是聽伊會計告訴伊這一件事情，伊並沒有看到證人張瓊文，益證自訴
    人此部分指訴僅為聽聞，並無實據，被告並無何等損害全能文理補習班此一合夥
    團體之行為。再查，八十一年底被告至新竹陽明補習班，八十三、四年間至學儒
    補習班上課固據被告坦承在卷，與自訴人指訴相符，但被告係依與各該補習班負
    責人簽訂契約、受僱提供勞務而取得報酬，並非不法之利益，且八十一年至八十
    三、四年間任職之處所是在遠離臺北市之新竹，二處之招生對象、學生市場有相
    當之區隔，更甚之，被告於離開全能文理補習班時將投影機及其他上課等設備留
    給自訴人乙節為自訴人所是認，顯無損害全能文理補習班此一合夥團體之意圖；
    自訴人僅因被告此段至他補習班上課之行為，即遽認被告有背信之犯行，尚有誤
    會。
五、至於自訴人原本聲請傳喚之證人謝佳芝、陳仁賢，因謝佳芝部分當庭放棄傳喚，
    陳仁賢部分遲不提供證人年籍供本院據以傳喚，均為不必要之證據，無庸調查。
六、綜上所述，被告所辯可以採信，自訴人所舉之證據與所指出之證明方法尚未足使
    本院認被告涉有犯罪；此外，於本院得依或應依職權調查證據之範圍內，又查無
    其他積極證據足認被告有何自訴人所指犯行，雙方所爭無非民事糾紛，宜另循民
    事途徑處理；揆諸前開說明，被告犯罪嫌疑不足而有刑事訴訟法第二百五十二條
    第十款之情形，依照首開說明，本件自訴應予駁回。
據上論斷，依刑事訴訟法第三百二十六條第三項，第二百五十二條第十款，裁定如主
文。
中      華      民      國      九十二      年      一月   七     日
                                臺灣臺北地方法院刑事第三庭
                                    審判長  法  官    徐世禎
                                            法  官    郭惠玲
                                            法  官    姚念慈
右正本證明與原本無異。
如不服本裁定，應於裁定送達後五日內向本院提出抗告狀抗告於臺灣高等法院（應附
繕本）。
                                            書記官    林義盛
中      華      民      國      九十二      年      一      月   七     日


司法院資訊處製作；財團法人民間司法改革基金會備份。
